【裁判字號】    99,重醫上更(一),4
【裁判日期】    990728
【裁判案由】    業務過失致死
【裁判全文】
臺灣高等法院臺中分院刑事判決   99年度重醫上更(一)字第4號
上  訴  人  臺灣臺中地方法院檢察署檢察官
上  訴  人
即  被  告  甲○○
選任辯護人  陳呈雲律師  
上列上訴人等因被告業務過失致死案件，不服臺灣臺中地方法院
94年度醫訴字第3號中華民國95年12月4日第一審判決（起訴案號
：臺灣臺中地方法院檢察署94年度偵字第993號），提起上訴，
前經判決後，由最高法院發回審理，本院判決如下：
    主  文
原判決撤銷。
甲○○從事業務之人，因業務上之過失致人於死，處有期徒刑拾
月，減為有期徒刑伍月，如易科罰金，以銀元參佰元即新臺幣玖
佰元折算壹日。
    事  實
一、甲○○為臺灣臺中少年觀護所（下稱少年觀護所）之特約門
    診醫師，負責少年觀護所內收容少年之門診醫療業務，為從
    事業務之人。緣少年劉ＯＯ（真實姓名年籍均詳卷）因施用
    第一級毒品海洛因案件，經臺灣臺中地方法院少年法庭於民
    國92年11月18日，以92年度少調字第1154號裁定送勒戒處所
    觀察、勒戒，嗣於93年1月18日經協尋到案，送入少年觀護
    所，並自同年月30日起執行觀察、勒戒。因少年劉ＯＯ最後
    1次施用毒品海洛因之時間係93年1月15日，故於送入少年觀
    護所時，呈現流鼻水、忽冷忽熱及痙攣等海洛因戒斷症狀，
    惟於同年月21日已可正常作息。同年月28日，少年劉ＯＯ因
    腹痛前往看診，主訴曾有胃潰瘍之病史，經甲○○看診後，
    開立3天份之抗消化性潰瘍藥物Wergen（cimetidine）治療
    ，然少年劉ＯＯ因持續腹痛，又於同年月30日前往看診，主
    訴腹痛難耐及拉肚子，經甲○○診斷後，仍認係海洛因戒斷
    症狀，開立塞劑、注射抗生素（Gentamicin）及使用抗生素
    （Ampicillin）、消腹脹藥（Gascon）及止瀉劑（Imodium
    ）等藥物治療。而少年劉ＯＯ此時距最後1次施用毒品海洛
    因已逾2週之時間，甲○○自應善盡其醫療上必要之注意，
    察覺少年劉ＯＯ之病徵已與海洛因戒斷症狀無關，而有其他
    原因導致持續性上腹痛之可能性，必須採取進一步之診察措
    施，惟限於少年觀護所內之設備，已無法經由單純問診、生
    命徵象測量（即血壓、脈搏、呼吸速度及體溫等）或外觀檢
    查、觸診、扣診、聽診等診視以確定其病因，而應安排戒護
    外醫，為進一步之診察措施，俾得發現劉ＯＯ病痛之確實原
    因，以採取正確之醫療措施。而依當時少年劉ＯＯ雖在少年
    觀護所，行動自由受限制，然甲○○可依其診治情形，評估
    少年觀護所內並無Ｘ光、腹部超音波、血液檢查（如全血球
    計數、生化檢查及胰臟酵素值）及胃鏡檢查等設施，而有戒
    護外醫進一步檢查以確實找出病症之必要，且依當時係白天
    看診，少年觀護所內並無人力不足或戒護困難之情事，並無
    不能注意之情事，竟疏未注意，仍認少年劉ＯＯ之持續腹痛
    係肇因於海洛因之戒斷症狀所致，未安排任何可以排除其他
    原因導致腹痛之檢驗。少年劉ＯＯ於93年2月2日，再因腹痛
    等症狀未解緩，第3次前往看診，甲○○仍未為注意因其他
    原因導致持續性上腹痛之可能性，持續診斷為海洛因戒斷症
    候群，再度給予甘油球、抗生素（Gentamicin及Ampicillin
    ）、消脹藥（Gascon）及止痛解痙藥物（Buscopan）等藥物
    治療，同時囑咐少年劉ＯＯ多喝水及增加飲食。嗣於同年2
    月3日凌晨4時40分許，少年劉ＯＯ因病情惡化，經少年觀護
    所緊急送往林新醫院急救，但仍因十二指腸穿孔導致急性腹
    膜炎，於同年2月3日凌晨5時17分許宣告不治死亡。
二、案經少年劉ＯＯ之法定代理人丙○○訴由臺灣臺中地方法院
    檢察署檢察官偵查起訴。
    理    由
一、證據能力部分：
  (一)按被告以外之人於偵查中向檢察官所為陳述，除顯有不可信
    之情況者外，得為證據，此於刑事訴訟法第159條之1第2項
    定有明文。蓋因檢察官與法官同為司法官署，且檢察官代表
    國家偵查犯罪，依法有訊問被告、證人及鑑定人之權力，且
    須對被告有利、不利之情形均應注意，況徵諸實務運作，檢
    察官實施刑事偵查程式，亦能恪遵法定程式之要求，不致有
    違法取證情事，且可信度極高，是被告以外之人前於偵查中
    已具結而為證述，除反對該項供述得具有證據能力之一方，
    已釋明「顯有不可信之情況」之理由外，不宜以該證人未能
    於審判中接受他造之反對詰問為由，即遽指該證人於偵查中
    之陳述不具證據能力，方符前揭法條之立法意旨。又所謂「
    顯有不可信之情況」，係指陳述是否出於供述者之真意，有
    無違法取供情事之信用性而言，故應就偵查筆錄製作之原因
    、過程及其功能等加以觀察其信用性，據以判斷該項陳述是
    否有顯不可信之情況，並非對其陳述內容之證明力如何加以
    論斷，最高法院94年度臺上字第629號判決參照。本件證人
    即少年李○○（真實姓名年籍均詳卷）、江○○（真實姓名
    年籍均詳卷），少年觀護所教導組管理員曾○○、林○○及
    組長杜○○於檢察官偵查時均已經具結作證，被告及辯護人
    亦均未指摘檢察官在為上開偵訊時，有任何不法取供之情形
    ，是客觀上並無顯不可信之情況，並經原審於95年11月17日
    、本院前審於96年8月9日、本院99年7月7日審判期日，將上
    開證據均提示並告以要旨，使檢察官、被告、選任辯護人有
    辯論之機會，而踐行合法調查證據程序，則上開證人於偵查
    中之證言自具有證據能力。
  (二)次按被告以外之人（包括證人、鑑定人、告訴人、被害人及
    共同被告等）於審判外之陳述雖不符刑事訴訟法第159條之1
    至之4等4條之規定，而經當事人於審判程序同意作為證據，
    法院審酌該言詞陳述或書面陳述作成時之情況，認為適當者
    ，亦得為證據；當事人、代理人或辯護人於法院調查證據時
    ，知有刑事訴訟法第159條第1項不得為證據之情形，而未於
    言詞辯論終結前聲明異議者，視為有前項之同意，同法第15
    9條之5定有明文。立法意旨在於傳聞證據未經當事人之反對
    詰問予以核實，原則上先予排除。惟若當事人已放棄反對詰
    問權，於審判程序中表明同意該等傳聞證據可作為證據；或
    於言詞辯論終結前未聲明異議，基於尊重當事人對傳聞證據
    之處分權，及證據資料愈豐富，愈有助於真實發見之理念，
    且強化言詞辯論主義，使訴訟程序得以順暢進行，上開傳聞
    證據亦均具有證據能力。本案檢察官、被告、辯護人於本院
    審理程序時就本院下列所引用之證據，並未加爭執，且本院
    審酌各該證據作成之形式及取得之方式，均無瑕疵、與待證
    事實具有關聯性等情況，認為適當，且無不法取得之情形，
    應認得為證據，並經原審於95年11月17日、本院前審於96年
    8月9日、本院99年7月7日審判期日，均將上開證據均提示並
    告以要旨，使檢察官、被告、辯護人有辯論之機會，而踐行
    合法調查證據程序，揆諸前開說明，均具有證據能力，合先
    敘明。
二、訊據上訴人即被告（下稱被告）甲○○對於其身為少年觀護
    所之特約門診醫師，負責少年觀護所內收容少年之門診醫療
    業務，於93年1月28日，收容少年劉ＯＯ因腹痛前來看診，
    主訴曾有胃潰瘍之病史，被告於看診後，開立3天份之抗消
    化性潰瘍藥物Wergen（cimetidine）治療；少年劉ＯＯ又於
    同年月30日前往看診，主訴腹痛難耐及拉肚子，經被告診斷
    後，仍認係海洛因戒斷症狀，開立塞劑、注射抗生素（Gent
    amicin）及使用抗生素（Ampicillin）、消腹脹藥（Gascon
    ）及止瀉劑（Imodium）等藥物治療；少年劉ＯＯ於93年2月
    2日，再因腹痛等症狀未解緩，第3次前往看診，被告診斷後
    仍認係海洛因戒斷症候群，再度給予甘油球、抗生素（Gent
    amicin及Ampicillin）、消脹藥（Gascon）及止痛解痙藥物
    （Buscopan）等藥物治療，同時囑咐少年劉ＯＯ多喝水及增
    加飲食。嗣於同年2月3日凌晨4時40分許，少年劉ＯＯ因病
    情惡化，經少年觀護所緊急送往林新醫院急救，仍因十二指
    腸穿孔導致急性腹膜炎，於同年2月3日凌晨5時17分許不治
    死亡等事實，固坦承不諱。然矢口否認有何業務過失致人於
    死之犯行，辯稱：
  (一)少年劉ＯＯ並無腹膜炎之症狀，亦無十二指腸潰瘍穿孔之突
    發劇烈上腹痛之症狀，腹痛本屬十二指腸潰瘍之基本症狀，
    加上少年劉ＯＯ長期施打海洛因，其戒斷症候群之發生時期
    可能因此延長，且少年劉ＯＯ腹痛期間，亦有畏寒及腹瀉等
    典型戒斷症狀，伊所為戒斷症候群之診斷並無錯誤。
  (二)經法醫師解剖發現，少年劉ＯＯ胃已排空，腹部內無殘渣，
    表示少年劉ＯＯ於93年2月2日下午5時許之晚餐食物經過消
    化，其十二指腸穿孔時間應發生在當日半夜，不在伊診療期
    間。且據說少年觀護所主管曾叫與少年劉ＯＯ同房之收容少
    年李○○抱少年劉ＯＯ上床睡覺，少年李○○自少年劉ＯＯ
    後方雙手環抱少年劉ＯＯ之腰部，會擠壓到腹腔，少年劉Ｏ
    Ｏ亦曾自床上摔下躺在地上睡到天亮，由於少年劉ＯＯ吸食
    海洛因長達2年，內臟較脆弱，如果環抱用力過猛，或有摔
    落之情形，均會造成意外，可能因此才造成少年劉ＯＯ十二
    指腸破裂，又一般醫學專業知識所見，胃、腸（大、小腸與
    12指腸）潰瘍，如果達到自然破裂現象，胃、腸應該不會有
    充血之現象，然由少年劉ＯＯ解剖結果，腸、胃均有充血現
    象，可知應係少年劉ＯＯ由床上摔下及施壓腹部的抱腹部動
    作所造成。故少年劉ＯＯ之十二指腸穿孔並非擔任門診醫師
    之伊所能預見，本案少年劉ＯＯ之死亡流程，應為「外力造
    成胃、腸充血－胃腸破裂－腹膜炎－體液外流－痛休克－未
    及時通知醫療救助－死亡」等情。
  (三)依少年觀護所對少年劉ＯＯ所實施之例行性脈膊、量血壓等
    檢查及門診檢查結果，均屬正常，並不符合中央健康保險局
    中區分局93年11月17日健保中費2字第0000000000號函附之
    「胃鏡檢查之臨床指引」及法務部收容戒護外醫之標準。
  (四)伊僅係少年觀護所之特約醫師，只有門診時間會在少年觀護
    所，由於少年觀護所對收容少年有較嚴格的管制，會定期檢
    測生命現象，包括血壓、心跳、體溫、呼吸等，但93年2月2
    日少年劉ＯＯ前來門診後，直到伊下班為止，均無任何所內
    人員通報伊有任何異狀，迄至翌日早上亦無任何電話通知伊
    有緊急情況發生。少年劉ＯＯ死亡前之6小時，是黃金救命
    時間，依照伊先前之處理經驗，只要所內人員即時通知，伊
    便能為適當處理，並救回收容人之性命，惟在本案中，伊均
    未接獲通知，少年劉ＯＯ之死亡與伊之行為無相當因果關係
    。
  (五)行政院衛生署醫事審議委員會並無臨床毒物科，且「行政院
    衛生署醫事審議委員會組織規程」業於95年2月7日廢止，卻
    於95年6月20日出具鑑定報告，所為鑑定無證明力。
  (六)依照解剖報告所示十二指腸穿孔是1.2公分乘以1公分，這樣
    的孔算大，應該是在死亡前6小時所造成。
  (七)依照伊從事煙毒勒戒20年臨床經驗，鴉片類藥物戒斷症狀期
    間與施打毒品劑量是具有相關性，且報告書所述戒斷症狀在
    2週內可以獲得緩解，也是不正確的，伊可以提供臨床相關
    資料，但正確文獻則沒有做過統計。
三、經查：
  (一)被告為少年觀護所之特約門診醫師，負責少年觀護所內收容
    少年之門診醫療業務。少年劉ＯＯ因施用毒品海洛因案件，
    經臺灣臺中地方法院少年法庭於92年11月18日，以92年度少
    調字第1154號裁定送勒戒處所觀察、勒戒，並於93年1月18
    日協尋到案後，送入少年觀護所，自同年月30日起執行觀察
    、勒戒，因少年劉ＯＯ最後1次施用毒品海洛因之時間係93
    年1 月15日，故於入所時呈現流鼻水、忽冷忽熱及痙攣等海
    洛因戒斷症狀。同年月28日，少年劉ＯＯ因腹痛前往看診，
    主訴曾有胃潰瘍之病史，經被告看診後，開立3天份之抗消
    化性潰瘍藥物Wergen（cimetidine）治療，然少年劉ＯＯ因
    持續腹痛，又於同年月30日前往看診，主訴腹痛難耐及拉肚
    子，經被告診斷後，仍認係海洛因戒斷症狀，開立塞劑、注
    射抗生素（Gentamicin）及使用抗生素（Ampicillin）、消
    腹脹藥（Gascon）及止瀉劑（Imodium)等藥物治療；少年劉
    ＯＯ於93年2月2日，再因腹痛等症狀未解緩，第3次前往看
    診，被告仍診斷為海洛因戒斷症候群，再度給予甘油球、抗
    生素（Gentamicin及Ampicillin）、消脹藥（Gascon）及止
    痛解痙藥物（Buscopan）等藥物治療，同時囑咐少年劉ＯＯ
    多喝水及增加飲食。嗣於同年2月3日凌晨4時40分許，少年
    劉ＯＯ因病情惡化，經少年觀護所緊急送往林新醫院急救，
    仍因十二指腸穿孔導致急性腹膜炎，於同年2月3日凌晨5時
    17分許死亡等事實，除據被告供承在卷外，復經證人即收容
    少年李○○、江○○、少年觀護所教導組管理員曾○○、林
    ○○、組長杜○○分別於偵查中結證綦詳（見相驗卷第18
    、19、24、25、27、28、131至133、135、136頁），並經檢
    察官督同法醫師前往林新醫院相驗、解剖屬實，製有勘驗筆
    錄、相驗屍體證明書、解剖報告書及相驗、解剖相片等在卷
    （見相驗卷第3、65至70、85至124頁，註：相驗卷頁數編排
    正確，然62至84頁與85至124頁裝訂相反）可查。此外，並
    有少年劉ＯＯ於少年觀護所之少年病歷表、重病收容人生活
    作息紀錄表、臺灣臺中地方法院觀察勒戒執行指揮書、臺灣
    臺中地方法院少年法庭92年度少調字第1154號裁定、少年病
    歷表、新收少年內外傷記錄表、新收少年體檢表、場舍日夜
    勤值勤人員聯繫簿、醫務組工作日誌簿、醫療支援記事簿、
    93年1月份特約醫師看診簽到表附卷（見相驗卷第7至10、12
    至14、41至60、72至81頁）可稽。
  (二)按海洛因之藥物戒斷，一般在停止用藥後約 6小時便會開始
    產生症狀，停藥後24小時，症狀則會達到頂點，其後症狀則
    逐漸緩解。典型的戒斷症狀包括呻吟、流鼻水、嘔吐、腹瀉
    、冒汗、肌肉及關節酸痛、焦慮、害怕、輕微之高血壓及心
    搏加速；此外也可能會有流淚、躁動、手抖、肌束抽動、咳
    嗽及腹痛。前述海洛因戒斷之症狀，在停藥後1週內應該都
    會消失等情，此有行政院衛生署醫事審議委員會93年12月1
    日衛署醫字第0000000000號函附編號0000000號鑑定書在卷
    （見相驗卷第165頁，鑑定書所載：十、鑑定意見(一)所載）
    可參。查：
  1.少年劉ＯＯ自述於93年1月15日最後1次施用毒品海洛因，且
    於同年月18日進入少年觀護所時，呈現流鼻水、忽冷忽熱及
    痙攣等海洛因戒斷症狀；於同年月19日仍有畏冷、嗜睡等疑
    似戒斷症狀，當日上午及下午之血壓數值逾標準值，晚上3
    次量測均在正常值內；於同年月20日仍有畏冷、嗜睡、嘔吐
    等疑似戒斷現象，血壓除上午量測舒張壓輕微偏高外，其餘
    量測值均屬正常；於同年月21日已能正常配合作息，迄至同
    年月27日止，均無任何戒斷症狀等情，此有上開少年觀護所
    新收少年內外傷記錄表、場舍日夜勤值勤人員聯繫簿之記載
    存卷（見相驗卷第43、45至54頁）可查，且於同年月27日採
    尿送驗結果，亦呈毒品陰性反應等情，亦據少年觀護所管理
    員曾○○於偵查中證述明確（見相驗卷第28頁背），足見少
    年劉ＯＯ之戒斷過程，符合一般海洛因戒斷之歷程；而少年
    劉ＯＯ自同年月28日起至同年2月2日止，僅單純表示腹痛及
    拉肚子等症狀，別無其他海洛因戒斷症狀，亦有上開聯繫簿
    紀錄及劉ＯＯ之病歷表附卷（見相驗卷第41、42、55至60頁
    ）可參，堪認少年劉ＯＯ迄至93年1月27日止，應已全無海
    洛因之戒斷症狀，至為明確。
  2.被告雖辯稱：少年劉ＯＯ因長期施打海洛因，戒斷症候群之
    發生時期可能因此延長云云。但查，少年劉ＯＯ自93年1月
    15日最後1次施用毒品海洛因後，迄至同年月28日第1次就醫
    主訴腹痛時，已將近2週之久，即從同年月21日少年劉ＯＯ
    已能正常配合作息起算，亦已逾1週之時間，與一般停用海
    洛因後之戒斷症狀應會在1週內消失相比，顯已超過相當之
    時日，參以海洛因所導致之腹痛戒斷症狀，很少會產生嚴重
    之症狀，且應會隨著戒斷症狀之經過而漸次消失，惟少年劉
    ＯＯ於93年1月28日、同年月30日、同年2月2日主訴之症狀
    均是持續腹痛，於用藥後仍未能緩解，核與正常海洛因之戒
    斷反應亦屬有別，且在發生之時點上亦不合理，此時被告至
    遲在93年1月30日。少年劉ＯＯ再度因持續腹痛前來就診時
    ，依其醫學專業知識之判斷，實已不應再將海洛因戒斷症狀
    列為可能之診斷之一，而應考量有無因其他原因導致持續性
    之腹痛。而本案經檢察官將全卷送請行政院衛生署醫事審議
    委員會鑑定結果，亦認為：「少年劉ＯＯ於93年1月28日因
    腹痛而就診，並陳述其有胃潰瘍之病史，雖經醫師給予抗胃
    潰瘍藥物（Cimetidine）治療3天，但其症狀並未改善，並
    於1月30日及同年2月2日兩度複診，此時醫療診斷上，應須
    設法排除因消化性潰瘍導致之併發症，或因其他原因導致持
    續性上腹痛之可能性，至於海洛因導致之腹痛戒斷症狀，一
    來很少會產生嚴重之症狀，再者就發生之時點並不合理，因
    此不應被列為可能診斷之一」等情，有該會前開編號093008
    5號鑑定書在卷（見相驗卷第161頁以下，十鑑定意見(一)所載
    ）可查；嗣經原審再次詢問海洛因戒斷期間是否因施用海洛
    因之久暫而有不同時，該會於95年6月20日以衛署醫字第000
    0000000號函附編號0000000號鑑定書中更明確說明：「鴉片
    類藥物戒斷症狀之期間，與病人施打毒品劑量之高低並無相
    關，而係與濫用之藥物種類有關。在海洛因成癮病人，因藥
    物之作用時間較短，一般在戒斷後約6小時便會產生症狀，
    24時（至多48時)後症狀會達到頂點，5天（至多1週）後症
    狀便會消失。至於濫用美沙酮等長效鴉片類藥物者，一般在
    停藥2天後會產生戒斷症狀，相關症狀最慢在2週內獲得緩解
    。病人（按指少年劉ＯＯ）之紀錄中主訴腹痛部分，發生時
    間係在1月15日停用海洛因後第13天才開始，因此與海洛因
    戒斷症狀顯無相關性」等情（見原審卷(一)卷第114頁)；嗣本
    院前審再將本案送請法務部法醫研究所鑑定，該所亦認：「
    在法醫研究所蒐集海洛因相關死因案例中，多元化的併發症
    及後遺症等，確無法完全與脫癮症狀時期完全切割。即海洛
    因的脫癮症狀在生理症狀脫癮期（5至7天）過後，尚遺留以
    上所述併發症及後遺症，..。少年劉ＯＯ為長期海洛因濫用
    者並慢性施用靜脈施打海洛因類毒品，依法醫研究所實務案
    例，確常併發腹膜炎或腸道出血，研判為混用施打雜質引起
    血管拴塞之併發症。」等情，有該所（96）醫文字第000000
    0000號審查鑑定書在卷（見上訴審卷第144、145頁）可參，
    益徵被告將少年劉ＯＯ於93年1月28日、同年月30日、同年2
    月2日，主訴腹痛之症狀，始終診斷為海洛因戒斷症狀，未
    曾研判可能併發腹膜炎或腸道出血等病症（且少年劉ＯＯ於
    第1次看診時業已告知被告其有消化道潰瘍之病史），再為
    進一步檢查，確實有所疏忽，被告認少年劉ＯＯ上開生理現
    象、病痛情形，單純係因其戒斷期間較長云云置辯，顯不可
    採。被告於本院雖辯稱臨床上確實有戒斷症狀不是在2週內
    可以獲得緩解（見本院卷第24頁），暨其辯護人引述臺灣臺
    中女子監獄受刑人李○○於98年3月30日入監，98年4月13日
    因毒癮發作仍在，呈現嘔吐、腹部抽筋、臉紅、頭痛等施用
    毒品症候群持續存在約2星期，另所提溫一正就診單亦主訴
    「使用海洛因後腹瀉腹痛2個月」（以上均見本院卷第66、1
    19頁），欲證明被告診斷本案少年劉ＯＯ上開症狀皆屬於海
    洛因戒斷症候群，並無誤診云云。惟上開溫一正就診單其主
    治醫師即為被告（李○○部分並未提出相同之就診單），且
    於96年間看診，距離本案案發時已隔3年，縱使被告替各該
    病人看診後所為研判及所開立之處方皆符合各該病人症狀而
    得以治癒，然本案劉ＯＯ於93年1月18日入所後，其海洛因
    戒斷症狀已逐漸解緩，至98年1月21日均能配合正常作息，
    直至93年1月27日為止均無任何海洛因戒斷症狀，已如前述
    ，足見劉ＯＯ之戒斷症狀與一般施用毒品之戒斷情形相符，
    亦與行政院衛生署醫事鑑定委員會鑑定結果認停用海洛因之
    戒斷症狀應在1週內即會消失相符，依本案劉ＯＯ之戒斷症
    狀尚無可能達停用海洛因後2個星期或2個月內仍處於戒斷症
    狀，被告或其之辯護人所提上開辯解或資料，明顯異於常態
    事實，要難以之作為有利於被告之認定，附此敘明。
  (三)又依前開少年觀護所提供之紀錄資料，可知少年劉ＯＯ於93
    年1月28日、30日，同年2月2日，連續3次就診，主訴均為腹
    痛、拉肚子等症狀，且腹痛之症狀持續，並無明顯改善，發
    生之時點又在少年劉ＯＯ進入少年觀護所10日之後，尤以第
    2次及第3次門診時間，更在少年劉ＯＯ於93年1月15日起停
    用第一級毒品海洛因戒斷2週後之時點，腹痛症狀嚴重，且
    無其他海洛因之戒斷症狀，因此負責醫護之醫師，如曾受過
    正規之訓練，且對海洛因之戒斷症狀充分瞭解者，理應具有
    足夠之能力，會高度懷疑此種症狀與海洛因戒斷根本無關，
    而安排進一步的理學檢查及檢驗。且十二指腸潰瘍之症狀，
    主要包括上腹痛（半夜痛醒，進食或吃藥後可能會緩解）、
    消化不良及嘔吐等；有時則會因出血，而產生瀝青色之大便
    。十二指腸如發生穿孔，其症狀多半為突發之劇烈上腹痛，
    其後則會產生明顯之腹膜刺激發炎，呼吸亦會變淺快。此外
    ，病患也可能產生肩膀或下腹部的疼痛。病患此時多半靜坐
    或靜躺不動（因為身體即使稍微動作，亦會感覺疼痛）。此
    時如檢查病患，應可發覺病患因腹膜炎導致腹部明顯壓痛及
    腸音減少等表徵，另外也常會發現病患有心搏加速、呼吸加
    快及發燒等症狀。此種腹膜炎之症狀，與吸食海洛因導致之
    腹痛戒斷症狀，在臨床診斷上應不難區別。再者，少年劉Ｏ
    Ｏ於門診時已自陳以往曾有消化道潰瘍病史，且因持續上腹
    痛而就醫，復發性消化道潰瘍雖然是鑑別診斷上優先的考量
    ，但並非唯一可能的診斷。為求正確的診斷，醫師在診視時
    ，除須詳細詢問病史及進行生命徵象（即血壓、脈搏、呼吸
    速度及體溫等）的測量外，尚須進行腹部之外觀檢查（insp
    ection）、觸診（palpation）、扣診（percussion），及
    聽診（auscultation）等理學檢查，並會依據病人不同的病
    情而安排必要之檢驗。其中檢驗部分，並不一定僅限於胃鏡
    檢查，尚可能包括Ｘ光、腹部超音波及血液檢查（如全血球
    計數、生化檢查及胰臟酵素值）等。依照卷附少年劉ＯＯ之
    就醫紀錄及少年觀護所場舍日夜勤值勤人員聯繫簿記載，自
    93年1月28日至同年月30日期間，少年劉ＯＯ雖有明顯腹痛
    ，但尚無其他症狀，但自同年月31日起，少年劉ＯＯ自訴經
    常性的腹痛及右上腹痛、解尿困難、解尿時腹痛、腰痠、全
    身骨頭酸痛、嘔吐、排便不順、腹瀉、畏冷、發熱、食慾明
    顯不佳及全身虛弱無力等狀況，期間，並有多次血壓高或脈
    搏加速之紀錄，根據現有之資料，少年劉ＯＯ此時不適之症
    狀已相當明顯，且很可能係腹膜炎或其他內科急症之表徵，
    已達必須進行胃鏡檢查、Ｘ光或腹部超音波檢查或血液檢查
    之程度；就一般臨床常規而言，少年劉ＯＯ之症狀已足以讓
    醫師進行基本的理學檢查及安排必要之檢驗，以查明病因等
    情，有行政院醫事審議委員會前開編號0000000號、0000000
    號鑑定書在卷（見相驗卷第161至167頁，原審卷(一)第110至1
    18頁）可參。而證人林○○於原審亦結證稱：收容人之病況
    如依醫師診斷，有照Ｘ光之必要，少年觀護所就會將收容人
    送去作Ｘ光檢查；且少年劉ＯＯ就診時，亦有提供測量少年
    劉ＯＯ之血壓、脈搏等紀錄資料，供被告參考等語（見原審
    卷(二)第19頁）。本案被告於93年1月30日、同年2月2日診治
    少年劉ＯＯ時，依少年劉ＯＯ主訴及少年觀護所提供之紀錄
    資料，對於少年劉ＯＯ如前所述種種身體不適之明顯情狀，
    應均有所悉，且被告係專業醫師，並自承在少年觀護所擔任
    門診醫師已有10年以上之資歷（見原審卷(二)卷第83頁），對
    於施用毒品者之戒斷症狀及身體健康反應，當更為熟稔，且
    依其於原審所供：依照自己之專業判斷，海洛因戒斷症狀會
    與其他病灶同時產生，病患呈現消化性潰瘍或十二指腸潰瘍
    已經好幾天，且經過3次門診，病人痛到無法承受，如果理
    學檢查達到急症的情形，會建議送醫等語（見原審卷(二)第84
    頁)。則被告於93年1月30日、同年2月2日，少年劉ＯＯ再度
    因腹痛症狀前來就診時，顯然應有能力且亦有足夠之醫療專
    業能夠判斷少年劉ＯＯ之病症應與海洛因戒斷無關聯，而可
    能係腹膜炎或其他內科急症之表徵，並應安排進一步的理學
    檢查及檢驗，無庸置疑。
  (四)被告雖另以前詞置辯，但查：
  1.少年劉ＯＯ並無自少年觀護所摔落或由同房收容少年李○○
    自後用力環抱少年劉ＯＯ之腹部等情，業據證人林○○、少
    年李○○於原審結證在卷（見原審卷(二)第15至18頁），且證
    人即案發當時擔任少年戒護工作之李○○於本院前審時亦具
    結證稱：在伊值班期間，少年劉ＯＯ並無摔倒之情形，且少
    年在收容期間，「放風」時就上課，不玩遊戲，少年觀護所
    沒有體育課，也沒有安排少年自由活動之時間等語（見上訴
    審卷第193頁）；證人即案發當時亦擔任少年戒護工作之吳
    ○○於本院前審亦具結證稱：案發當天，伊從榻榻米上將少
    年劉ＯＯ抱起時，因劉ＯＯ是女生，所以伊是以一手從她肩
    膀，一手從她的腳將她抱起來，並沒有碰到少年劉ＯＯ之腹
    部等語（見上訴審卷第194頁背），且少年劉ＯＯ死亡後經
    檢察官督同法醫師許○○相驗、解剖結果，從屍體外表所見
    ，少年劉ＯＯ之頭面、頸部、胸及腹部、四肢外表均無明顯
    外傷，背腰臀部、泌尿生殖部亦無異常發現；從屍體解剖所
    見，頭皮無外傷、無出血，頸部皮下軟組織、胸腔壁、腹壁
    均無出血傷，各內臟器官無外力引起之外傷等情，亦有臺灣
    臺中地方法院檢察署解剖報告書在卷（見相驗卷第67至70
    頁）可憑。被告及選任辯護人又未能就少年劉ＯＯ確實受有
    外傷之事實，提出任何證據供調查，則被告辯稱少年劉ＯＯ
    於死亡前有摔倒及遭收容少年李○○自後用力環抱腹部之事
    實，已不可採。至法務部法醫研究所法醫文書審查鑑定書之
    鑑定研判結果雖認「死者死亡前似有床上摔下躺在地上睡到
    天亮之情事，此亦無法排除可加劇十二指腸穿孔破裂之可能
    性」（見上訴審卷第146頁），然本案並無證據證明少年劉
    ＯＯ有從床上摔下躺臥地上之情事（告訴人丙○○於原審準
    備程序時雖曾陳述：「我聽李ＯＯ說劉ＯＯ肚子很大，爬上
    床摔下來」〈見原審卷(一)第132頁〉，證人李○○於本院前
    審雖證述：「我聽別人說有摔倒情事」〈見上訴審卷第193
    頁背〉，均屬傳聞證據，且無明確的時間，並均經李ＯＯ、
    李○○證述如前，故丙○○、李○○上開聽聞自他人處之證
    述內容，係屬傳聞證據，且與事實亦不相符），依卷內相關
    事證亦均無劉ＯＯ腹部受外力撞擊一節，故上開研判結果認
    劉ＯＯ「有加劇十二指腸穿孔破裂之可能」之見解，為本院
    所不採。
  2.鑑定人許○○法醫師於原審復結證稱：「（辯護人問：充血
    的狀況是因為外在壓力所造成，如果壓力達到一個程度會不
    會有破洞？）依照我們之前的經驗，死亡前的壓力不會造成
    破洞，破洞應該是其他原因造成」、「（辯護人問：請說明
    當時破洞時間大概何時形成？）時間保守推論已經超過1天
    以上，也許會更久」、「（辯護人問：如果說被害人在2月2
    日至3日之間，不小心摔倒，因為外力重大的壓力，且被害
    人又是吸毒者，會否因為沒有人及時扶起而造成腸胃破裂？
    ）我不認為以外在的壓力會不小心摔倒而造成腸胃道破裂，
    我不認為會這樣」等語（見原審卷(二)第12、13頁）。另經原
    審函詢行政院衛生署醫事審議委員會有關少年劉ＯＯ之十二
    指腸穿孔，是否可能係因外力導致破裂而肇致，該委員會亦
    函覆稱：「根據解剖報告，病人『腹腔內無出血傷；腹腔內
    有多量黃色液體，且在各內臟器官表層、網膜覆蓋有黃色已
    成形之薄層，腹腔內也可發現局部黃色化膿區；腹部各內臟
    器官無外力引起之外傷；在十二指腸前方有一處1.2公分乘
    以1 公分之圓形破洞』。根據上述解剖發現，顯示病人之十
    二指腸穿孔併發腹膜炎已有一段時間，且不可能係因死亡前
    之外力導致破裂而肇致」等情，有該醫事審議委員會之編號
    0000000號鑑定書附卷（見原審卷(一)第114、115頁）可稽；
    法務部法醫研究所鑑定結果亦認「依劉女解剖報告已於十二
    指腸前有1.2乘以1公分圓型破洞且有黃色薄層覆蓋網膜，穿
    孔與腹膜炎已有一段時間（1、2天或更久）」，有該所法醫
    文書審查鑑定書在卷（見上訴審卷第146頁）可明。準此，
    被告辯稱少年劉ＯＯ之十二指腸穿孔係發生在93年2月2日至
    3日之半夜時刻，係在死亡前6小時造成，或可能係自行摔倒
    ，或遭收容少年李○○重力自後環抱所造成云云，均無足取
    。被告之選任辯護人另請求函詢林新醫院：被害人劉○○於
    送醫時是否已有十二指腸穿孔之情形，亦無必要。
  3.被告雖另提出法務部所定收容戒護外醫流程（見相驗卷第13
    8頁）及中央健保局提供之「胃鏡檢查之臨床指引」資料，
    一再辯稱：少年劉ＯＯ之病症並未符合戒護外醫及做胃鏡檢
    查之程度乙節。惟查：
  依法務部所定收容戒護外醫流程，係區分「開封日」與「收
    封、例假日」2種不同處理情形：在前者，收容人報告病痛
    經場舍主管初步瞭解後，經由教區或勤務中心安排衛生科醫
    師看診，如不需戒護外醫者，可由機關自行診療，如需戒護
    外醫者，分為「一般外醫」與「急診」，均由衛生科開立轉
    診單後，在「一般外醫」情形，由衛生科會同戒護科安排門
    診日程，並填寫戒送外醫診療紀錄簿送機關首長核准後，始
    可實施，惟日程應保密，如「急診」情形，則由戒護科長應
    先為外醫勤務必要指示及處置並報告機關首長（可後補戒送
    外醫治診療紀錄簿），有該收容戒護外醫流程表在卷（見本
    院卷第97頁、相驗卷第138頁）可參。所謂「開封」係指週
    一到週五上班時間8點30分到下午4點30分，合計8小時，「
    收封」是指下班時間，「收封日」是指週六、週日及國定假
    日，已經被告於本院供述明確（見本院卷第100頁）。少年
    劉ＯＯ於93年1月28日、同年月30日少年觀護所上班時間由
    被告看診之日期分別為星期三、星期五，93年2月2日之看診
    日期為星期一，有93年1月、2月份月曆在卷（見本院卷第92
    、93頁）可參，足見被告替少年劉ＯＯ看診時間均屬於開封
    日。依上所述，被告至遲應於93年1月30日第2次為劉ＯＯ診
    視後，查知劉ＯＯ症狀並未因其第1次（93年1月28日）診視
    及服用其所開立之處方，而有所改善，即應採取上開「一般
    外醫」之流程，開立轉診單，戒護送醫，進一步做含照Ｘ光
    、腹部超音波等在內之理學檢查，以確知其病因而為妥適之
    醫療處置。此由少年觀護所教導組長杜聰典於偵查中結證稱
    ：「（問：少年送外醫之程序？）在所期間，少年罹有疾病
    會請醫生就診（看診），如醫生認有外醫之需要，我們就會
    將少年送外醫，如醫生認無外醫之必要，則開立藥物予少年
    服用，同仁則會按照醫生之指示予少年按時服藥」、「（問
    ：外醫與否之標準是否即以醫師之指示而定？）是」等語（
    見相驗卷第135頁背），及證人林○○於原審所證：收容人
    如經醫師指示要照Ｘ光，少年觀護所就會依醫師指示帶收容
    人作Ｘ光檢查等語（見原審卷(二)第19頁），益可明瞭。被告
    辯護人雖引法務部89年12月30日法89矯字第001887號函頒法
    務部所屬各監院所校收容人患病收住病舍實施要點，認本案
    少年劉ＯＯ未達該實施要點所定「達緊急外醫急診」之要件
    （見上訴審卷第61、62頁），惟經核辯護人所指該要點，於
    本案開封日情形，係指不需戒護外醫，可由機關自行診療，
    病情達住病舍標準者，醫師開立收容病舍建議書，奉機關首
    長核准後，移送病舍療養，雖「病情達住病舍標準」欄後註
    記有上開法務部函頒要點，而在「收封、例假日」欄位，則
    有註記可參考若干判斷準則，然本案爭點並非在劉ＯＯ病情
    已否達住病舍標準而未予入住乙節，而係被告疏未評估應戒
    護外醫作進一步之理學檢查（蓋少年觀護所內並無Ｘ光、超
    音波、血液檢查、胃鏡檢查等設施），故辯護人引用上開資
    料，認被告研判少年劉ＯＯ未達法務部所定「緊急外醫急診
    」情形，尚有誤會。而依常理，每位收容人之身體狀況、罹
    病情形不同，收容場所本即非專業醫療機構，自不可能照料
    全部病症，但考量收容人係受人身自由之拘束，不若一般正
    常人，假使收容場所之醫療設備及醫護人員已足資救治，當
    以在收容場所內醫治為原則，惟如屬重症或急症，收容場所
    已無適當之醫療設備時，基於人道立場，自應容許收容人戒
    護外醫，使受最妥適之醫療照顧，當為被告業務上所知悉。
    再者，法務部前開收容戒護外醫流程，區分「收封、例假日
    」與「開封日」而有不同處理方式，蓋於「開封日」收容人
    報告病痛經場舍主管初步瞭解後，安排衛生科醫師看診，再
    由醫師依其專業知識、專業能力研判有無戒護外醫之必要，
    本無受限於前揭「法務部所屬各監院所校收容人患病收住病
    舍實施要點」，解釋上亦無硬性規定看診醫師悉依上開收容
    戒護外醫流程上載之判斷準則行事；反之，如在「收封、例
    假日」，則由值班人員處理，因未有醫師駐診，監所管理人
    員復非醫療專業人士，法務部因而在上開實施要點例示「達
    緊急外醫急診」之症狀，無非係提供監所管理人員在處理有
    無戒護外醫之必要性時，較為具體之參考依據，實際上對於
    本案被告看診之醫師專業判斷，自無拘束力（本案劉ＯＯ於
    93 年2月3日凌晨4時40分〈收封〉，經同舍房照顧之李ＯＯ
    察覺劉ＯＯ呼吸微弱，通知管理人員，管理人員隨即將劉Ｏ
    Ｏ送醫急救，並未再通知被告處理，即係依上開「達緊急外
    醫急診」要件予以急診送醫，由此可見一般）。
  再者，中央健康保險局中區分局亦函覆稱：「胃鏡檢查之臨
    床指引並非法律規範。是否進行胃鏡檢查，須經醫師臨床判
    斷後為之，本分局並無相關規定：Ｘ光檢查須經醫師臨床問
    診、身體檢查後開立，亦無相關限制。本分局網頁『專案管
    理』內之『證據醫學專區』資料，屬同儕共讀之角色，對於
    醫師進行胃鏡等檢查並無拘束力」等情，有該分局94年8月
    16 日健保中審字第000000000000號函附卷（見原審卷(一)第
    95頁）可稽。
  綜上，被告自無從以少年劉ＯＯ之病症尚未達到法務部收容
    人戒護外醫之標準及中央健康保險局所提供「胃鏡檢查之臨
    床指引」內載之程度，推諉自己身為醫療專業人士所應善盡
    之注意義務。
  4.另依行政院衛生署醫事審議委員會提供之專業意見表示：「
    .. 至於穿孔後引起腹膜炎致死，自病發至死亡之時間並無
    確切的資料可供參考，但臨床上在穿孔後1至2天以上才被正
    確診斷者，並不少見。即使穿孔後，如能正確診斷並予以及
    時之治療，死亡率亦會大幅降低。至於未能及時診治潰瘍穿
    孔者，雖然其死亡率會大幅提升，但如要導致死亡，至少也
    應該要2至3天之久」等情，有該會編號0000000號（第1次）
    之鑑定書附卷（見相驗卷第166、167頁）可稽。本案少年劉
    ＯＯ於93年2月2日上午始經被告看診，卻於翌日凌晨即病況
    急轉直下，於同年月3日凌晨5時17分許，即因十二指腸穿孔
    導致急性腹膜炎死亡，且依前述，少年劉ＯＯ之十二指腸穿
    孔係1.2公分乘以1公分之圓形破洞，行政院衛生署醫事審議
    委員會之鑑定意見認少年劉ＯＯ之十二指腸穿孔併發腹膜炎
    已有一段時間（見相驗卷第166頁），法務部法醫研究所於
    審查鑑定書中亦敘明：「本案少年劉ＯＯ之腸穿孔與腹膜炎
    已有一段期間（1、2天或更久）」等語（見上訴審卷第146
    頁），鑑定人許○○法醫師亦於原審證稱：保守估計產生破
    洞之時間已經超過1天以上，也許會更久等語（見原審卷(二)
    第12頁）。且依被告於偵訊時供述：「93年1月18日係新收
    容人體檢之必經程序，有施打海洛因之戒斷症候群、忽冷忽
    熱、痙攣等症狀。其後於93年1月28日看診，當日看診，死
    者有反應過去有消化道潰瘍，請求給予胃藥，我有給她3天
    份量。第2次看診是93年1月30日她拉肚子，診斷還是戒斷症
    候群引起之症狀，所以有再加上拉肚子的藥及口服注射抗生
    素的藥。最後1次就是93年2月2日看診，當時她沒有拉肚子
    ，我們就停止止瀉藥物，給予口服及注射的抗生素，再加上
    消脹的藥」（見相驗卷第21至22頁），於本院前審供稱：「
    （如果你認為本案少年是毒癮戒斷所引起的腹痛，臨床上會
    開給什麼藥？）解痙攣及胃藥。（你當時診斷時認為少年是
    何種原因引起腹痛？）她一直拉肚子電解質喪失，會引起腸
    痙攣，所以要開給解痙攣及胃藥。（抗生素是治療何病症用
    藥？）腸炎或是拉肚子用藥。拉肚子就應該考慮有腸炎。（
    93 年1月30日你給少年注射抗生素、又給她口服抗生素是何
    用意？）因為少年拉肚子拉得很厲害，吃下去的東西很快拉
    出來，所以就先給她注射抗生素。」（見上訴審卷第195頁
    背、196頁）。而海洛因之典型戒斷症狀，包括呻吟、流鼻
    水、嘔吐、腹瀉等，可能也會有流淚、躁動、手抖、肌束抽
    動、腹痛等（見相驗卷第165頁），被告於研判少年劉ＯＯ
    因海洛因戒斷症狀引起之腹痛時，僅會給予解痙攣及胃藥，
    並未提及給予抗生素，而依其專業判斷，海洛因戒斷症狀本
    會與其他病灶（應係病症）同時產生（見原審卷(二)第84頁）
    ，然其於93年1月30日診療時，既給予少年劉ＯＯ注射及口
    服抗生素，顯然已感覺到症狀有所改變、異常或惡化（見上
    訴審卷第145、146頁）。按醫師為醫療業務之施行，應善盡
    醫療上必要之注意，又醫院、診所因限於人員、設備及專長
    能力，無法確定病人之病因或提供完整治療時，應建議病人
    轉診，分別為醫療法第81條第1項、第73條第1項前段所明定
    ，而被告身為少年觀護所特約醫師，除收容人行動自由受限
    制外，對於收容人所可以享有之自行求診、選擇醫師、醫療
    院所等醫療資源、就醫權利本較正常人受限制，悉仰賴少年
    觀護所內之醫師而為正確判斷，乃為被告所明知；劉ＯＯ於
    93 年1月30日求診時，乃在其停用第一級毒品海洛因戒斷2
    週後，理應可排除係海洛因戒斷症狀之可能性，已脫離戒斷
    症候群之範圍，劉ＯＯ自93年1月28日第1次為被告看診時，
    已有腹痛、拉肚子等症狀，且腹痛症狀持續，並無明顯改善
    ，93年1月30日被告第2度為其看診，仍未仔細查明原因，迄
    93 年2月2日第3度為其看診，症狀照舊，被告明知海洛因戒
    斷可能有其他併發症（法務部法醫研究所則說明，依實務案
    例，確實經常併發腹膜炎或腸道出血，見上訴審卷第145頁
    ），然被告猶未採取戒護外醫以檢查病因之必要措施，且依
    上開3.述，亦無不能戒護外醫之情（法務部法醫研究所就
    此亦認定「在不考慮監所特殊管理環境及規定外，一般似有
    進一步檢查之必要性」可明〈見上訴審卷第146頁〉）。足
    見被告於93年1月30日、2月2日之看診中，應注意並能注意
    少年劉ＯＯ已有明顯之不屬海洛因戒斷之病症，而可能係十
    二指腸穿孔、腹膜炎或其他內科急症表徵，卻未為正確之診
    斷，亦未進一步安排必要之理學檢查及檢驗，一再延誤少年
    劉ＯＯ可能被救治之良機，對於少年劉ＯＯ最後終以十二指
    腸穿孔引發腹膜炎而死亡之結果，自難辭其咎，其顯有應注
    意能注意卻疏未注意之過失甚明。再依被告偵訊時供述：「
    （十二指腸穿孔，若照Ｘ光，可否發現？）可以發現」（見
    相驗卷第172頁）；行政院衛生署醫事審議委員會鑑定意見
    稱「穿孔後引起腹膜炎致死，自併發至死亡之時間並無確切
    的資料可供參考，但臨床上在穿孔後1至2天以上才被正確診
    斷者，並不少見。即使穿孔後，如能正確診斷併予以及時之
    治療，死亡率亦會大幅降低。至於未能及時診治潰瘍穿孔者
    ，雖然其死亡率會大幅提高，但如要導致死亡，至少也應該
    要2至3天之久」（見相驗卷第166、167頁）。果被告於93年
    1 月30日或同年2月2日替少年劉ＯＯ進行診治時，得以及時
    發現其症狀實已脫離戒毒症狀，而係引發其他併發症，鑑於
    少年觀護所內並無設置得進一步為理學檢查之設備，而為戒
    護外醫之決定，則僅係單純拍攝Ｘ光之舉，即得發現十二指
    腸穿孔之病症，進而採取正確診治之措施，被告卻不為此，
    導致少年劉ＯＯ腹痛難耐，未得受有正確診治、醫療之基本
    人權待遇，終而不治死亡，益見被告上開過失診療行為，與
    被害人劉ＯＯ之死亡間，確實具有相當因果關係。
  5.至被告辯稱伊自93年2月2日最後1次替劉ＯＯ看診後，迄至
    93年2月3日凌晨4時40分許劉ＯＯ病情惡化為止，均未再接
    獲少年觀護所人員通知劉ＯＯ病情變化，以便及時處理一節
    ，然被告始終診斷劉ＯＯ上開病症皆為海洛因戒斷症狀，為
    其迭自偵審中所均是認。稽之卷附重病收容人生活作息紀錄
    表及場舍日夜勤值勤人員聯繫簿紀錄：劉ＯＯ於93年1月18
    日入所時有流鼻水、忽冷忽熱、痙攣等戒斷症狀；19日仍有
    畏冷嗜睡等戒斷症狀；20日仍有畏冷、嗜睡、嘔吐等現象；
    21 日已能正常配合作息；22至27日作息正常，27日採尿亦
    無毒品反應；28日看診；30日約於上午10時30分突然自述腹
    痛難耐，經看診有塞塞劑，打針及藥2包，21時自述仍會腹
    痛，但已較日間緩和；31日自述仍會腹痛，..解尿3次，平
    均需蹲上30至40分鐘，自述用力解尿腹部會痛，且尿液顏色
    較深，今仍按醫囑服藥；2月1日晨起6時40分，解尿後自述
    腹部仍會痛，且有腰酸及全身骨頭酸痛等症狀，早餐後仍繼
    續服藥，9時許身體狀況虛弱，有腹痛症狀，會腰酸、骨頭
    酸痛，12時許用餐僅菜一半、飯少許，13時50分解尿，需蹲
    上30至40分鐘左右，解尿時會腹痛，尿液呈深褐色，16時25
    分解尿有排尿困難，顏色深褐色，17時晚餐，菜全部，飯少
    許，18時30分自述身體不適，嘔吐1次，有腰酸、骨頭酸痛
    及畏冷的症狀，20時20分嘔吐1次，畏冷，2月2日凌晨2時40
    分已能解尿，自述腹痛狀況略有好轉，4時25分自述右上腹
    部會痛，6時30分自述腹部疼痛，全身骨頭酸痛，7時用餐，
    稀飯少許，9時身體狀況虛弱，有腹痛現象，11時許至醫務
    組看診，醫生指示其所有腹痛、腰痛、體虛、食慾不振等皆
    屬戒斷症候群之現象，並囑令其多喝水，膳食增量等情（見
    相驗卷第35至36、45至60頁）。劉ＯＯ雖於93年1月18日入
    所時有明顯戒斷症狀，然至93年1月21日已能正常配合作息
    ，至27日前均無任何異常（27日採尿並無毒品反應），1月
    28、30日及2月2日經被告看診後分別給予上開藥物，於2月2
    日並告知少年觀護所相關人員稱此均屬海洛因戒斷症狀，則
    少年觀護所人員本非習於醫療業務之人，亦均遵照醫囑令劉
    ＯＯ增加膳食、飲水及服用藥物，即便少年觀護所內配置護
    理及管理相關人員亦有照料劉ＯＯ之義務，然醫師與護理、
    管理人員之專業知識不同，所司之職責有異，不能因所內配
    置護理、管理人員，醫師即可降低其應盡之醫療注意義務，
    甚或解免應負之責任，況劉ＯＯ因行動自由遭受限制，就醫
    權益本不若一般人有自由選擇之權利，被告身為少年觀護所
    之特約醫師，明知上情，於患者劉ＯＯ多次看診期間竟未能
    檢查出劉ＯＯ病症可能為其他病因所導致，且侷限少年觀護
    所內之環境、人力、設備，其實有進一步安排戒護外醫處置
    之必要，且實際上亦無任何困難之處。自不能以少年觀護所
    人員自93年2月2日其離所後至翌日凌晨4時許將少年劉ＯＯ
    送醫前，均未通知其前往救治，即可推諉卸責其所應負之過
    失責任，要無疑義。
  6.又行政院衛生署醫事審議委員會鑑定書上係記載「案件所涉
    及之主要醫療科別：臨床毒物科」，並非謂本案之鑑定係由
    委員會下之臨床毒物科人員為鑑定；另「行政院衛生署醫事
    審議委員會組織規程」雖於95年2月7日廢止，但該委員會之
    組織，係依據醫療法第98條規定設置，並以94年11月23日衛
    署醫字第0000000000號函訂定之「行政院衛生署醫事審議委
    員會設置要點」規範該委員會之運作，有行政院衛生署95年
    9月18日衛署醫字第0000000000號函存卷（見原審卷(一)第182
    頁）可參，被告質疑該委員會之鑑定資格及組織合法性，容
    有誤會，併此明。
  (五)本件經送請行政院衛生署醫事審議委員會鑑定結果，亦認被
    告在診治少年劉ＯＯ之過程中，始終將少年劉ＯＯ持續性腹
    痛等症狀，判斷係海洛因之戒斷症狀，而未能及時給予進一
    步之檢查及治療，確實有疏失之處，有上開2份鑑定書可資
    參佐。被告之選任辯護人雖另請求傳喚證人高○○（原臺灣
    臺中地方法院檢察署法醫師），但證人高○○並未實際參與
    本案之相驗或解剖事宜，且本案情節，業經實際參與本案相
    驗、解剖之鑑定人許○○到庭結證綦詳，復經送請行政院衛
    生署醫事審議委員會鑑定明確，自無再予傳喚高○○之必要
    ，附此明。又被告之選任辯護人於本院前審、本院雖均聲
    請傳訊案發當時少年觀護所所長周○○及現任所長張○○，
    以查明少年觀護所收容之少年有所謂「開八卦」（即抱腹部
    ）之遊戲；另於本院聲請傳訊吳○○、林○○，以查明劉Ｏ
    Ｏ於93年1月19日入所後經檢查結果，除左手有多道毒品注
    射針疤痕有紋身外，其於身體狀況均屬正常，且實施脈搏測
    試、血壓亦均正常，故並不符合戒護外醫之標準等情，然少
    年在收容期間，是不玩遊戲等情，已據李姿蓉證述如前，是
    本案自無再傳訊周輝煌、張金福之必要；又劉ＯＯ於入所後
    之脈搏、血壓及身體狀況等情，亦有卷內重病收容人生活作
    息紀錄表及場舍日夜勤值勤人員聯繫簿紀錄上載具體數據可
    參，認無再傳訊吳○○、林○○之必要。本案事證已臻明確
    ，被告之選任辯護人於本院前審聲請於訊問相關之李○○、
    吳○○、周○○、張○○後，再將本案送請法務部法醫研究
    所鑑定或國立臺灣大學醫學院附設醫院鑑定，即無必要。又
    每位受刑人或收容人之身體狀況均不相同，某項醫療措施對
    甲病人有效，不見得對乙病人亦會發生同樣之醫療效果，是
    選任辯護人以被告之前在臺灣臺中看守所附設煙毒勒戒所，
    對類似少年劉ＯＯ之病患陳○○、黃○○急救有效，而反證
    被告於本案並無過失等語，亦不足作為利於被告之認定，選
    任辯護人於本院再聲請查明調閱陳○○、李○○、陳○○、
    溫○○等人有關通報送醫救治，始免於意外之情形（見上訴
    審卷第65、66、214、215頁，本院卷第48、49頁）（況上開
    陳○○等人情形，均係在本案後始行發生，見刑事聲請調查
    證據暨辯護意旨狀載四、即本院卷第52至53頁），亦與本案
    無關，本院認無此調查之必要，以上均附此敘明。
  (六)綜上所述，被告所為辯解，均無可採。本案事證明確，被告
    業務過失致死犯行洵堪認定。
四、新舊法之比較說明：被告行為後，刑法及刑法施行法於95年
    7月1日修正公布施行，茲就與本案有關之法條比較新舊法如
    下：
  (一)修正後刑法第2條第1項規定，已將新舊法律適用之「從新從
    輕」原則，改採「從舊從輕」原則，而此規定僅係規範行為
    後法律變更所生新舊法律比較適用之準據法，並非實體刑罰
    法律，自不生行為後法律變更之比較適用之問題，應逕行適
    用新法第2條第1項之規定，為「從舊從輕」之比較。
  (二)刑法第276條第2項之業務過失致人於死罪，其法定刑定有3
    千元之罰金刑，然被告行為後，於95年6月14日增訂刑法施
    行法第1條之1，並規定：「中華民國94年1月7日刑法修正施
    行後，刑法分則編所定罰金之貨幣單位為新臺幣。94年1月7
    日刑法修正時，刑法分則編未修正之條文定有罰金者，自94
    年1月7日刑法修正施行後，就其所定數額提高為30倍。但72
    年6月26日至94年1月7日新增或修正之條文，就其所定數額
    提高為3倍。」且94年2月2日公布95年7月1日施行之刑法第
    33條第5款修正為：「主刑之種類如下：.. 五、罰金：新臺
    幣1千元以上，以百元計算之」，是依修正後之法律，刑法
    第276條第2項之業務過失致人於死罪，所得科處之罰金刑最
    高為新臺幣9萬元，最低為新臺幣3千元；而被告行為時適用
    之罰金罰鍰提高標準條例第1條前段規定：「依法律應處罰
    金、罰鍰者，就其原定數額得提高為2倍至10倍。但法律已
    依一定比率規定罰金或罰鍰之數額或倍數者，依其規定」、
    現行法規所定貨幣單位折算新臺幣條例第2條規定：「現行
    法規所定金額之貨幣單位為圓、銀元或元者，以新臺幣之3
    倍折算之」，及修正前刑法第33條第5款規定：「主刑之種
    類如下：.. 五、罰金：1元以上」，是依行為時之法律，刑
    法第276條第2項之業務過失致死罪，所得科處之罰金刑最高
    為新臺幣9萬元，最低為新臺幣30元。因此，比較上述修正
    前、後之刑罰法律，自以被告行為時之舊法即依修正前刑法
    第33條第5款，並配合罰金罰鍰提高標準條例第1條前段，對
    被告較為有利。
  (三)法定刑中罰金刑提高標準之新舊法適用：被告行為後，刑法
    施行法第1條之1於95年6月14日經以華總一義字第000000000
    00號令修正公布增訂。修正增訂之刑法施行法第1條之1規定
    「中華民國94年1月7日刑法修正施行後（按指95年7月1日）
    ，刑法分則編所定罰金之貨幣單位為新臺幣。94年1月7日刑
    法修正時，刑法分則編未修正之條文定有罰金刑者，自94年
    1月7日刑法修正施行後，就其所定數額提高為30倍。但72年
    6月26日到94年1月7日新增或修正之條文，就其所定數額提
    高為3倍。」本件被告所犯業務過失致人於死罪之法定刑中
    有罰金刑，係屬前述「94年1月7日刑法修正時，刑法分則編
    未修正之條文定有罰金刑者，自94年1月7日刑法修正施行後
    ，就其所定數額提高為30倍」之適用範圍。依現行法規所定
    貨幣單位折算新臺幣條例第2條規定「現行法規所定金額之
    貨幣單位為圓、銀元或元者，以新臺幣元之3倍折算之。」
    如換算為新臺幣，則業務過失致人於死罪之法定刑罰金刑部
    分，與適用刑法施行法第1條之1規定提高結果相同。比較新
    舊法適用之結果，其關於法定刑為罰金部分之提高標準，新
    法並無較有利於被告之情形，故依刑法第2條第1項前段規定
    ，本案關於法定刑罰金提高標準部分，自應適用行為時之法
    律。
  (四)被告行為時之刑法第41條第1項前段規定：「犯最重本刑為5
    年以下有期徒刑以下之刑之罪，而受6個月以下有期徒刑或
    拘役之宣告，因身體、教育、職業、家庭之關係或其他正當
    事由，執行顯有困難者，得以1元以上3元以下折算1日，易
    科罰金。」又被告行為時之易科罰金折算標準，修正前罰金
    罰鍰提高標準條例第2條前段（現已刪除）規定，就其原定
    數額提高為1百倍折算1日，則本件被告行為時之易科罰金折
    算標準，應以銀元3百元折算1日，經折算為新臺幣後，應以
    新臺幣9百元折算1日。惟95年7月1日修正公布施行之刑法第
    41條第1項前段則規定：「犯最重本刑為5年以下有期徒刑以
    下之刑之罪，而受6個月以下有期徒刑或拘役之宣告者，得
    以新臺幣1千元、2千元或3千元折算1日，易科罰金。」比較
    修正前後之易科罰金折算標準，以95年7月1日修正公布施行
    前之規定，較有利於被告，則應依刑法第2條第1項前段，適
    用修正前刑法第41條第1項前段規定，定其折算標準。
五、查被告身為醫師，係從事業務之人，其於執行業務中因過失
    致人於死，核其所為係犯刑法第276條第2項之業務過失致人
    於死罪。原審以被告罪證明確，予以論罪科刑，固非無見，
    惟：(一)原審未及依中華民國96年罪犯減刑條例之規定予以減
    刑，已有未當；(二)被告因業務過失導致少年劉ＯＯ死亡，對
    被害人家屬造成無法彌補之傷痛，而其犯後猶飾詞卸責否認
    犯罪，且迄今尚未與被害人家屬達成和解，欠缺悔過之具體
    態度，原審僅量處有期徒刑6月，顯然過輕，亦有未當。被
    告上訴意旨仍執前詞指摘原判決不當，為無理由，檢察官上
    訴意旨以原審量刑過輕指摘原判決不當，則有理由，加以原
    判決亦有上開可議之處，自應由本院將原判決徹銷改判。爰
    審酌被告雖無任何犯罪紀錄，素行良好，有臺灣高等法院被
    告前案紀錄表可按，然其因醫療診察疏失，肇致少年劉ＯＯ
    遲誤病情，因而死亡，所生之損害非小，又被告係醫師之身
    分，長年在少年觀護所擔任特約門診醫師，竟未能謹慎注意
    少年劉ＯＯ已顯現在外有別於海洛因戒斷症狀之病徵，一再
    誤診為海洛因戒斷症狀，無法即時安排必要之理學檢查，以
    究明病因，更因未能適時予以正確妥適之治療，終致少年劉
    ＯＯ死亡等醫療疏失情節，暨其犯後始終否認犯行，尚未與
    少年劉ＯＯ之家屬達成和解等一切情狀，量處如主文第2項
    所示之宣告刑。又被告上開犯罪之時間在96年4月24日以前
    ，合於中華民國96年罪犯減刑條例第2條第1項第3款之規定
    ，應就所宣告之刑，減其刑期2分之1，並就所減得之刑，諭
    知易科罰金之折算標準。
據上論斷，應依刑事訴訟法第369條第1項前段、第364條、第299
條第1項前段，刑法第2條第1項前段、第276條第2項、（修正前
）第41條第1項前段，廢止前罰金罰鍰提高標準條例第1條前段、
98年5月1日修正刪除前罰金罰鍰提高標準條例第2條，中華民國
96年罪犯減刑條例第2條第1項第3款、第7條、第9條，判決如主
文。
本案經檢察官乙○○到庭執行職務。
中    華    民    國    99    年    7     月    28    日
            刑事第九庭  審判長法  官  江  德  千
                              法  官  莊  深  淵
                              法  官  賴  妙  雲
以上正本證明與原本無異。
如不服本判決應於收受送達後十日內向本院提出上訴書狀，其未
敘述上訴之理由者，並得於提起上訴後十日內向本院補提理由書
（均須按他造當事人之人數附繕本）「切勿逕送上級法院」。

                              書記官  蘇  昭  文

中    華    民    國    99    年    7     月    28    日

【附錄論罪科刑法條】
中華民國刑法第276條第2項 
從事業務之人，因業務上之過失犯前項之罪者，處五年以下有期
徒刑或拘役，得併科三千元以下罰金。

司法院資訊處製作；財團法人民間司法改革基金會備份。
